臺灣臺中地方法院刑事判決　　　　　　　　　　　　九十二年度易字第一三五一號
　　公　訴　人　臺灣臺中地方法院檢察署檢察官
　　被　　　告　乙○○
右列被告因妨害兵役案件，經檢察官聲請簡易判決處刑（九十二年度偵緝字第三九九
號），本院臺中簡易庭認不宜逕以簡易判決處刑（九十二年度中簡字第九二三號），
簽移本院刑事庭依通常程序審理，本院判決如左：
    主  文
乙○○後備軍人意圖避免召集處理，居住處所遷移，無故不依規定申報，致使點閱召
集令無法送達，累犯，處拘役肆拾日，如易科罰金，以佰元折算壹日。
    事  實
一、乙○○前於民國九十年間因公共危險案件，經本院於九十年二月五日以九十年度
    中交簡字第一五四號判處有期徒刑三月，於九十年三月九日確定，嗣於九十年四
    月二日易科罰金執行完畢，詎仍不知惕勵，其係臺中縣後備司令部列管之後備軍
    人，原設籍居住於臺中縣太平市○○街十九巷二弄六號，明知居住處所遷移，應
    依戶籍法規定辦理申報，竟意圖避免召集處理，於九十年間遷移前開住所，而未
    依規定申報，致使臺中縣後備司令部所發，指定乙○○應於九十一年七月八日上
    午八時（聲請簡易判決處刑書誤載為九時）前往臺中縣大里市○○路八六號竹坑
    營區報到之召集符號精誠三二六之二號、召集令編號０一七五號之點閱召集令無
    法送達而未如期報到。
二、案經臺中縣後備司令部移送臺灣臺中地方法院檢察署檢察官偵查後聲請簡易判決
    處刑。
    理  由
一、訊據被告乙○○對於右揭犯罪事實供承不諱，並有臺中縣後備司令部妨害兵役案
    件移送報告書、臺中縣團管區司令部列管後備軍人遷出未報移送法辦年籍表、點
    閱召集令暨受領回執及被告戶籍資料各一份附卷可稽。按人民有依法律服兵役之
    義務，為憲法第二十條所明定。惟兵役制度及其相關之兵員召集、徵集如何實施
    ，憲法並無明文規定，有關人民服兵役、應召集之事項及其違背義務之制裁手段
    ，應由立法機關衡酌國家安全、社會發展之需要，以法律定之。九十一年六月二
    十六日修正公布前之妨害兵役治罪條例第十一條第一項第三款規定後備軍人居住
    處所遷移，無故不依規定申報者，即處以刑事罰，係為確保國防兵員召集之有效
    實現，維護後備軍人召集制度所必要。其僅課予後備軍人申報義務，並未限制其
    居住遷徙之自由，與憲法第十條之規定尚無違背。同條例第十一條第三項規定後
    備軍人犯第一項之罪，致使召集令無法送達者，按召集種類於國防安全之重要程
    度分別依同條例第六條、第七條規定之刑度處罰，乃係因後備軍人違反申報義務
    已產生妨害召集之結果，嚴重影響國家安全，其以意圖避免召集論罪，仍屬立法
    機關自由形成之權限，與憲法第二十三條之規定亦無牴觸。至妨害兵役治罪條例
    第十一條第三項雖規定致使召集令無法送達者，以意圖避免召集論，但仍不排除
    責任要件之適用，乃屬當然（司法院大法官會議釋字第五一七號解釋參照）。而
    九十一年六月二十六日修正公布之妨害兵役治罪條例雖將原第十一條條文移列為
    第十條，並於第十條第一項條文增加「意圖避免召集處理」之文字，而將第十條
    第一項之犯罪類型限定為「意圖犯」。然修正前之妨害兵役治罪條例第十一條第
    三項本即將犯罪類型限定為「意圖犯」，僅因為確保國防兵員召集之有效實現，
    維護後備軍人召集制度之有效運作，乃將後備軍人有同條第一項各款情形，致使
    召集令無法送達者，均以意圖避免召集論，並依召集種類於國防安全之重要程度
    而分別依同條例第六條、第七條規定科刑，此於修正後同條例第十條第三項亦為
    相同之立法模式，非謂修法後始另行增加「意圖犯」之要件，合先說明。次按「
    遷出戶籍管轄區三個月以上，應為遷出登記。」；「由他戶籍管轄區域遷入三個
    月以上，應為遷入登記。」；「在同一戶籍管轄區域內變更住址，應為住址變更
    登記。」；「戶籍登記之申請，向當事人戶籍所在地之戶政事務所為之。」戶籍
    法第二十條第一項、第二十一條第一項、第二十二條、第二十八條分別定有明文
    。苟業已遷移原居住處所而未為戶籍之登記申報，則有關政府機關送達之文書（
    包含法院送達之文書、後備司令部送達之各種召集令）將因寄送原居住處所而無
    法實際送達本人，乃國人所熟知之常識。是後備軍人居住處所遷移，無故不依規
    定申報，致使召集令無法送達，縱無避免召集之意圖，亦以意圖避免召集論。經
    查被告供承其於九十年間即已遷出上開戶籍地址，然竟未依戶籍法相關規定辦理
    登記申報，致點閱召集令無法實際送達其本人，參以被告於偵查中經通緝到案後
    ，至本院審理中仍屢經傳喚、拘提未到，嗣再經通緝到案交保候傳，復以其所陳
    報地址予以多次傳喚、拘提未獲，迄本院最後一次審理期日即九十三年五月二十
    七日始到庭應訊等情，有各該送達證書、拘票回執及通緝書等件附卷可稽，堪認
    被告具有主觀犯意至明，況依上開國家兵役政策之考量及參照上開大法官會議解
    釋及最高法院判決意旨所示，被告上開客觀犯罪事證，依修正後妨害兵役治罪條
    例第十條第三項規定，亦該當以意圖避免召集論。是認本案事證明確，被告犯行
    洵堪認定。
二、按妨害兵役治罪條例於九十一年六月二十六日修正公布，同年月二十八日起生效
    ，修正前第十一條第一項第三款、第三項已移列為第十條第一項第三款、第三項
    ；修正前第七條第二項則移列為第六條第二項。本案臺中縣後備司令部所發之點
    閱召集令，係指定被告應於九十一年七月八日上午八時前往臺中縣大里市○○路
    八六號竹坑營區報到，是被告犯罪時間係在妨害兵役治罪條例修正公布生效之後
    ，自應適用修正後之新法，核被告所為，係犯妨害兵役治罪條例第十條第三項、
    第一項第三款之後備軍人意圖避免召集處理，居住處所遷移，無故不依規定申報
    ，致使點閱召集令無法送達罪，應依同條例第六條第二項科刑；聲請簡易判決處
    刑書意旨認為被告所為係犯修正後妨害兵役治罪條例第六條第二項，然於犯罪事
    實欄則記載，被告未居住於戶籍地致上開點閱召集令無法交付而未如期報到，則
    被告所為，自係犯同條例第十條第三項、第一項第三款之罪，應依同條例第六條
    第二項科刑，聲請簡易判決處刑書意旨所認，尚有未洽，惟起訴事實相同，爰依
    法變更起訴法條，併此敘明。又查被告前於九十年間因公共危險案件，經本院於
    九十年二月五日以九十年度中交簡字第一五四號判處有期徒刑三月，於九十年三
    月九日確定，嗣於九十年四月二日易科罰金執行完畢，有被告之刑案資料查註紀
    錄表及臺灣高等法院被告全國前案紀錄表各一份在卷可據，其受有期徒刑執行完
    畢後，於五年以內再犯本件有期徒刑以上之罪，為累犯，應依刑法第四十七條之
    規定加重其刑。爰審酌被告居住處所遷移，無故不依規定申報，致使點閱召集令
    無法送達，嚴重破壞國防兵員召集之有效實現及後備軍人召集制度之有效運作，
    足生影響於國家安全，惟其手段平和，犯後坦承所為，態度良好，堪認已有悔意
    等一切情狀，量處如主文所示之刑，並諭知易科罰金之折算標準。
據上論斷，應依刑事訴訟法第四百五十二條、第二百九十九條第一項前段、第三百條
，妨害兵役治罪條例第十條第三項、第一項第三款、第六條第二項，刑法第十一條前
段、第四十七條、第四十一條第一項前段，罰金罰鍰提高標準條例第二條，判決如主
文。
本案經檢察官甲○到庭執行職務
中      華      民      國    九十三    年      六      月      十      日
                                臺灣臺中地方法院刑事第八庭
            審判長法  官   朱  光  國
                                          法  官   鍾  堯  航
                                          法  官   吳  崇  道
右正本證明與原本無異。
如不服本判決，應於判決送達後十日內向本院提出上訴狀，上訴於臺灣高等法院臺中
分院( 須附繕本 )。
                                          書記官
中      華      民      國    九十三    年      六      月      十      日
附錄論罪科刑法條：
妨害兵役治罪條例第十條
後備軍人意圖避免召集處理有下列行為之一者，處一年以下有期徒刑、拘役或科新臺
幣九萬元以下罰金：
一、離營歸鄉無故不依規定報到，或重複申報戶籍者。
二、拒絕依規定調查，或體格檢查不到者。
三、居住處所遷移，無故不依規定申報者。
國民兵犯前項第三款之罪者，處六月以下有期徒刑、拘役或科新臺幣三萬元以下罰金
。
後備軍人犯第一項之罪或國民兵犯前項之罪，致使召集令無法送達者，以意圖避免
召集論；分別依第五條或第六條科刑。
妨害兵役治罪條例第六條
意圖避免教育召集或勤務召集，而有下列行為之一者，處三年以下有期徒刑：
一、捏造免役、除役、轉役或免除召集原因者。
二、毀傷身體者。
三、拒絕接受召集令者。
四、應受召集，無故逾應召期限二日者。
五、使人頂替本人應召者。
無故不參加點閱召集，或意圖避免點閱召集，而有前項第一款至第三款及第五款行為
之一者，處一年以下有期徒刑、拘役或科新臺幣九萬元以下罰金。
國民兵為避免應召集輔助軍事勤務犯第一項之罪者，處三年以下有期徒刑。
